【裁判字號】    95,台上,2633
【裁判日期】    951123
【裁判案由】    返還不當得利等
【裁判全文】
最高法院民事判決            九十五年度台上字第二六三三號
上  訴  人  甲○○
訴訟代理人  紀亙彥律師
被 上訴 人  乙○○
            丙○○
共      同
訴訟代理人  袁健峰律師
            陽文瑜律師
被 上訴 人  丁○○
上列當事人間請求返還不當得利等事件，上訴人對於中華民國九
十五年一月四日台灣高等法院第二審判決（九十三年度重上字第
五四一號），提起上訴，本院判決如下：
    主  文
原判決關於駁回上訴人對被上訴人丙○○請求不當得利之上訴暨
該訴訟費用部分廢棄，發回台灣高等法院。
其他上訴駁回。
第三審訴訟費用關於駁回其他上訴部分，由上訴人負擔。
    理  由
本件上訴人主張：伊於民國八十三年九月三十日出資新台幣（下
同）八百零二萬零六百五十二元與被上訴人丁○○合資買受坐落
桃園縣大園鄉○○○段小縣厝小段第八三之一、九、一九地號三
筆土地（下稱系爭土地），並信託登記於丁○○名下；詎丁○○
與被上訴人丙○○明知伊出資土地價款二分之一且持有系爭土地
所有權狀，竟於八十七年間謊報土地所有權狀遺失，向地政事務
所申請補發後，將系爭土地以通謀虛偽意思表示移轉登記予丙○
○之配偶即被上訴人乙○○所有，自屬無效，被上訴人因而受有
利益，致伊受有損害，顯已構成侵權行為及不當得利。茲以起訴
狀繕本送達為終止信託關係之意思表示，丁○○自應負返還信託
物之義務等情。爰本於代位權、共同侵權行為、不當得利及信託
物返還請求權法律關係，先位聲明：求為命被上訴人乙○○、丁
○○將系爭土地於八十七年十一月五日以買賣為登記原因之所有
權移轉登記塗銷後，乙○○應將系爭土地交還丁○○；丁○○應
將系爭土地所有權應有部分各二分之一移轉登記予伊之判決。如
認伊與丁○○間無信託關係，亦應認伊與丁○○、丙○○間有以
丁○○為出名營業人之隱名合夥關係，系爭土地既因丁○○、丙
○○擅予處分，而使期待日後增值之合夥目的不能達成致終止，
丁○○、丙○○應返還伊之原出資額。爰依民法第七百零九條規
定及侵權行為、不當得利法律關係，備位聲明求為命被上訴人應
連帶給付伊八百零二萬零六百五十二元及法定遲延利息之判決。
（第一審就備位部分依侵權行為判命丁○○如數給付本息，其餘
為上訴人敗訴判決，此部分未據丁○○聲明不服，已告確定）。
被上訴人乙○○、丙○○則以：被上訴人丁○○與乙○○或丙○
○間並無通謀虛偽意思表示之情事，丁○○亦未怠於行使權利，
上訴人自無行使代位權餘地。縱上訴人與丁○○間有隱名合夥關
係，惟丙○○與上訴人間並無任何合夥關係。系爭土地既已登記
為出名營業人丁○○所有，則丁○○自有處分之權；至丁○○日
後應如何返還出資予上訴人，乃渠等間之內部關係，上訴人自無
從對乙○○或丙○○主張侵權行為或不當得利；再本件消滅時效
已完成。況系爭土地早已設定二千萬元之抵押權予丙○○，丙○
○本可依行使物上擔保權之方式受償債權，故丁○○以移轉土地
所有權方式抵償債務，對上訴人而言，並未更受損害等語，資為
抗辯。
原審以：上訴人主張丙○○、丁○○明知伊因合資持有系爭土地
所有權狀，竟向地政機關謊報遺失，申請補發，再將系爭土地移
轉登記為乙○○所有，資以抵償丙○○、丁○○兩人間債務等情
，為被上訴人所不爭執，並有台灣桃園地方法院（下稱桃園地院
）九十一年度易字第一○二八號刑事歷審判決書為憑。查丁○○
曾以乙○○為被告，主張乙○○取得系爭土地所有權之移轉登記
，係丙○○、乙○○二人共同偽造文書所申辦者，其移轉登記應
為無效，而訴請乙○○塗銷所有權登記，並回復為丁○○名義，
經桃園地院（九十年度重訴字第五七七號）判決丁○○敗訴確定
在案，丁○○既已積極行使其權利而無效果，上訴人即無再代位
丁○○行使權利可言。又系爭土地登記為乙○○所有既未塗銷，
上訴人另本於信託、不當得利、侵權行為法律關係，請求丁○○
將系爭土地所有權應有部分二分之一移轉登記為上訴人所有，均
屬給付不能，無從准許。次查丁○○於八十九年六月十五日台灣
桃園地方法院檢察署八十九年度偵字第七六六九號背信罪嫌案件
檢察官偵訊時，即供承因積欠丙○○債務，故以土地抵償等語，
上訴人即告訴人當時在場見聞並表示意見；上訴人於提出該刑事
背信告訴前，應已自土地登記謄本知悉系爭土地已移轉登記為乙
○○所有之事實，可見上訴人至遲於該日即已知悉損害及義務人
，是侵權行為請求權之時效自次日即可起算，上訴人遲至九十二
年十一月十三日提起本件訴訟，顯逾二年時效期間。丙○○、乙
○○據為時效抗辯，自無不合。又丁○○確積欠丙○○債務二千
一百零二萬餘元，並就系爭土地設定二次抵押權以資擔保，丁○
○為清償債務乃以系爭土地價款抵償，並依債權人丙○○指示移
轉登記予乙○○，有桃園地院上開刑事判決、民事判決可稽，自
非通謀虛偽意思表示；丙○○、乙○○亦非無法律上原因而受讓
系爭土地所有權，要無不當得利可言。再查，上訴人先謂其係因
與丁○○共同出資，而將系爭土地所有權二分之一信託登記為丁
○○所有，繼而主張其與丙○○係分別與丁○○成立隱名合夥關
係，則上訴人逕依合夥之法律關係請求丙○○、乙○○連帶返還
其全部出資，已有未合。又隱名合夥依民法第七百零九條、第六
百九十四條規定亦須經清算程序，始得向出名營業人請求返還出
資及應受分配利益之成數，且不得向其他隱名合夥人為請求。本
件並未經清算程序，上訴人逕依合夥之法律關係請求丙○○、乙
○○連帶返還其全部出資，均屬無據，不應准許等詞，因而維持
第一審所為上訴人敗訴部分之判決，駁回其上訴。
關於廢棄發回部分：
按因侵權行為所生之損害賠償請求權，自請求權人知有損害及賠
償義務人時起，二年間不行使而消滅。自有侵權行為時起，逾十
年者亦同。損害賠償之義務人，因侵權行為受利益，致被害人受
損害者，於前項時效完成後，仍應依關於不當得利之規定，返還
其所受之利益於被害人，民法第一百九十七條第一、二項定有明
文。查上訴人一再主張丁○○、丙○○明知伊合資買受土地而持
有所有權狀，竟向地政機關謊報所有權狀遺失，而申請補發，再
將系爭土地移轉登記為乙○○所有，資以抵償丙○○、丁○○兩
人間債務，因而受有利益，致伊受有損害等語，並提出丁○○、
丙○○均被以共同偽造文書判處罪刑確定之刑事判決可參（見第
一審卷第三二至四二頁），丁○○亦經桃園地院就備位之訴依侵
權行為判決敗訴確定，丙○○據為時效消滅抗辯，雖無不合，惟
被害人於侵權行為時效完成後，仍得依關於不當得利之規定而為
主張，則丙○○是否應負不當得利返還義務，即非無研求餘地，
原審就此未詳為調查審認，遽以上開理由為不利上訴人之判斷，
難謂無判決不備理由之違法。上訴論旨，指摘原判決此部分為不
當，求予廢棄，非無理由。
關於駁回其他上訴部分：
原審為上訴人敗訴判決，除請求丙○○返還不當得利部分外，其
餘經核於法並無不合，上訴論旨，徒就原審取捨證據、認定事實
之職權行使指摘原判決此部分不當，聲明廢棄，為無理由。
據上論結，本件上訴為一部有理由，一部無理由。依民事訴訟法
第四百七十七條第一項、第四百七十八條第二項、第四百八十一
條、第四百四十九條第一項、第七十八條，判決如主文。
中    華    民    國  九十五  年   十一   月  二十三  日
                      最高法院民事第七庭
                          審判長法官  劉  延  村
                                法官  劉  福  來
                                法官  黃  秀  得
                                法官  吳  謀  焰
                                法官  李  寶  堂
      本件正本證明與原本無異
                                      書  記  官
中    華    民    國  九十五  年   十二   月    一    日
                                                      Ｅ


司法院資訊處製作；財團法人民間司法改革基金會備份。
